---
title: "Repaso"
author: "Samuel Calderon"
output: ioslides_presentation
---

```{r setup, include=FALSE}
knitr::opts_chunk$set(echo = FALSE)
```

## Objetivo {.smaller}

La sesión de hoy se enfocará en obtener respuestas de un conjunto de datos. Para ello, se usarán las funciones conocidas en el transcurso del taller.

```{r, echo=TRUE}
library(tidyverse)
```


## Conjunto de datos

Usaremos "censo2017_cap200.csv". Contiene información sobre el censo de comisarías realizado el 2017. Puedes descargar pulsando el siguiente botón.

```{r}
downloadthis::download_file(
path = "censo2017_cap200.csv",
output_name = "censo2017_cap200.csv",
button_label = "Descargar datos",
button_type = "success",
has_icon = TRUE,
icon = "fa fa-save"
)
```

```{r message=FALSE, warning=FALSE}
censo2017 <- read_csv("censo2017_cap200.csv")
```

## Ejercicio 1: Lima

Responder las siguientes preguntas:

- ¿Cuántas comisarías tiene Lima Metropolitana?
- ¿Cuáles son los distritos de Lima Metropolitana con mayor número de comisarías? Top 10

Pista: Usa `filter()`, `summarise()`, `group_by()` y `arrange()`.


## Ejercicio 2: Costa Norte

Consideremos que en la Costa Norte están las regiones de La Libertad, Lambayeque, Piura y Tumbes.

Responder las siguientes preguntas:

- ¿Cuántas comisarías tiene la Costa Norte?
- ¿Cuáles son los distritos de la Costa Norte con mayor número de comisarías? Top 10

Pista: Usa `filter()`, `summarise()`, `group_by()` y `arrange()`.

## Ejercicio 3: Toda la Costa

Consideremos que la costa peruana se divide así:

- Norte: La Libertad, Lambayeque, Piura, Tumbes
- Centro: Ancash, Lima, Ica
- Sur: Arequipa, Moquegua, Tacna

Responder las siguientes preguntas:

- ¿Cuántas comisarías tiene cada sección de la costa peruana?
- ¿Cuáles son las provincias de la costa peruana con mayor número de comisarías? Top 10

Pista: Usa `mutate()`, `filter()`, `summarise()`, `group_by()`, y `arrange()`.

## Ejercicio 4: Todo el Perú

Responder las siguientes preguntas:

- ¿Cuáles son las regiones con mayor número de comisarías? Top 10
- ¿Cuáles son las provincias con mayor número de comisarías? Top 10
- ¿Cuáles son los distritos con mayor número de comisarías? Top 10

# Descanso de 15 minutos

## Ejercicio 5: Area ocupada en Madre de Dios

- ¿Cuál es el porcentaje de área ocupada por comisaría en Madre de Dios?

Puedes calcular el porcentaje así:

$$
\%\,area\,ocupada = \frac{area\,ocupada}{area\,terreno}\times{100}
$$

Pista: Usa `filter()` y `mutate()`

## Ejercicio 6: Area ocupada en la costa

- ¿Cuál es el promedio del porcentaje de área ocupada por comisaría en la costa peruana? Divídelo en Norte, Centro y Sur

Pista: Usa `filter()`, `mutate()`, `group_by()` y `summarise()`

## Ejercicio 7: Area ocupada en todo el Perú

- ¿Cuáles son las regiones con menor promedio de porcentaje de área ocupada por comisaría en el país?
- ¿Cuáles son las provincias con menor promedio de porcentaje de área ocupada por comisaría en el país?
- ¿Cuáles son los distritos con menor promedio de porcentaje de área ocupada por comisaría en el país?

Pista: Usa `filter()`, `mutate()`, `group_by()` y `summarise()`

## Ejercicio 8: Area techada en todo el Perú

- ¿Cuáles son las regiones con mayor mediana de porcentaje de área techada por comisaría en el país?
- ¿Cuáles son las provincias con mayor mediana de porcentaje de área techada por comisaría en el país?
- ¿Cuáles son los distritos con mayor mediana de porcentaje de área techada por comisaría en el país?

