---
title: "Ejercicios resueltos"
author: "Samuel Calderon"
date: "31/8/2021"
output: html_document
---

```{r setup, include=FALSE}
knitr::opts_chunk$set(echo = TRUE)
```

```{r}
library(tidyverse)

comisarias <- read_csv("censo2017_cap200.csv")
```


## Ejercicio 1: Lima

Responder las siguientes preguntas:

- ¿Cuántas comisarías tiene Lima Metropolitana?

```{r}
comisarias %>% 
    filter(provincia == "LIMA")
```

¿Cuáles son los distritos de Lima Metropolitana con mayor número de comisarías? Top 10

```{r}
comisarias %>% 
    filter(provincia == "LIMA") %>% 
    group_by(distrito) %>% 
    summarise(recuento = n()) %>% 
    arrange(desc(recuento))
```


## Ejercicio 2: Costa Norte

Consideremos que en la Costa Norte están las regiones de La Libertad, Lambayeque, Piura y Tumbes.

Responder las siguientes preguntas:

¿Cuántas comisarías tiene la Costa Norte?

```{r}
comisarias %>% 
    filter(region %in% c("LA LIBERTAD", "LAMBAYEQUE", "PIURA", "TUMBES"))
```

¿Cuáles son los distritos de la Costa Norte con mayor número de comisarías? Top 10

```{r}
comisarias %>% 
    filter(region %in% c("LA LIBERTAD", "LAMBAYEQUE", "PIURA", "TUMBES")) %>% 
    group_by(provincia, distrito) %>% 
    summarise(recuento = n()) %>% 
    ungroup() %>% 
    arrange(desc(recuento))
```

## Ejercicio 3: Toda la Costa

Consideremos que la costa peruana se divide así:

Norte: La Libertad, Lambayeque, Piura, Tumbes
Centro: Ancash, Lima, Ica
Sur: Arequipa, Moquegua, Tacna
Responder las siguientes preguntas:

- ¿Cuántas comisarías tiene cada sección de la costa peruana?

```{r}
comisarias %>% 
    mutate(seccion = case_when(
        region %in% c("LA LIBERTAD", "LAMBAYEQUE", "PIURA", "TUMBES") ~ "Costa Norte",
        region %in% c("ANCASH", "LAMBAYEQUE", "PIURA", "TUMBES") ~ "Costa Norte",
        region %in% c("LA LIBERTAD", "LAMBAYEQUE", "PIURA", "TUMBES") ~ "Costa Norte",
        TRUE ~ "Otro"
    ))
```


- ¿Cuáles son las provincias de la costa peruana con mayor número de comisarías? Top 10
Pista: Usa mutate(), filter(), summarise(), group_by(), y arrange().


```{r}
comisarias %>% 
mutate(costa_peruana = case_when(region %in% c("LA LIBERTAD", "LAMBAYEQUE", "PIURA", "TUMBES") ~ "costa norte",
                               region %in% c("ANCASH", "LIMA", "ICA") ~ "costa centro",
                               region %in% c("AREQUIPA", "MOQUEGUA", "TACNA") ~ "costa sur",
                               TRUE ~ "otro")) %>% 
group_by(costa_peruana) %>% 
summarise(recuento = n()) %>% 
ungroup() %>% 
arrange(desc(recuento)) %>% 
filter(costa_peruana != "otro")
```

